【裁判字號】    98,上訴,4816
【裁判日期】    990210
【裁判案由】    毒品危害防制條例
【裁判全文】
臺灣高等法院刑事判決                98年度上訴字第4816號
上  訴  人  臺灣士林地方法院檢察署檢察官
被      告  甲○○
上列上訴人因被告違反毒品危害防制條例案件，不服臺灣士林地
方法院98年度審訴字第871號，中華民國98年11月9日第一審判決
（起訴案號：臺灣士林地方法院檢察署98年度毒偵字第1532號、
第1685號），提起上訴，本院判決如下：
    主  文
上訴駁回。
    事  實
一、甲○○前因施用毒品案件，經依原法院裁定送觀察、勒戒及
    強制戒治後，於民國89年8月4日強制戒治期滿執行完畢釋放
    ，並由臺灣士林地方法院檢察署檢察官以89年度戒毒偵字第
    106號為不起訴處分確定。又因施用毒品案件，經原法院裁
    定送強制戒治，於92年5月17日執行完畢，刑責部分並經原
    法院以90年度簡上字第141號判決處有期徒刑8月確定，於93
    年1月17日縮刑期滿執行完畢。再因施用毒品案件，經原法
    院分別以94年度訴字第419號判決處有期徒刑7月確定，及以
    95年度簡字第43號判決處有期徒刑5月確定，上揭二案嗣經
    定應執行有期徒刑11月，於96年6月8日縮刑期滿執行完畢。
    另因施用毒品案件，分別經臺灣板橋地方法院以96年度訴字
    第3522號判決處應執行有期徒刑1年2月確定，及原法院以97
    年度訴字第697號判決處有期徒刑10月確定，上揭二案嗣經
    定應執行有期徒刑1年11月確定。詎猶不知悛悔，於前案強
    制戒治於92年5月17日執行完畢釋放後5年內4度再犯施用毒
    品罪，均經法院判處罪刑確定後，復基於施用第一級毒品海
    洛因之犯意，於98年8月14日中午12時許，在臺北市士林區
    ○○○路7段107巷底淡水河堤防邊，以針筒注射之方式，施
    用海洛因1次；又基於施用第二級毒品甲基安非他命之犯意
    ，於98年8月21日上午9時30分為警採尿往前回溯4日內之某
    時許，在臺北市士林區○○○路○段社子公園內之廁所裡，
    以燒烤玻璃球吸食煙霧之方式，施用甲基安非他命1次。嗣
    於98年8月18日上午10時30分，員警查獲李福持有毒品海洛
    因2包（李福所涉施用及持有第一級毒品罪嫌部分，由檢察
    官另案偵辦），經李福供述毒品係甲○○出資購買且2人欲
    共同施用等語，並帶同員警至上址尋得甲○○，經警採集甲
    ○○尿液送驗，結果呈嗎啡陽性反應而查，及於98年8月21
    日上午9時30分許，經臺灣士林地方法院檢察署觀護人室通
    知甲○○至臺灣士林地方法院檢察署採尿送驗，結果呈甲基
    安非他命陽性反應而查獲。
二、案經臺北市政府警察局士林分局報告及臺灣士林地方法院檢
    察署檢察官自動檢舉偵查起訴。
    理  由
一、按刑事訴訟法第273條之1第1項規定，除被告所犯為死刑、
    無期徒刑、最輕本刑為3年以上有期徒刑之罪、或高等法院
    管轄第一審案件者外，於審判期日前之程序進行中，被告先
    就被訴事實為有罪之陳述時，審判長得告知被告簡式審判程
    序之旨，並聽取當事人、代理人、辯護人及輔佐人之意見後
    ，裁定進行簡式審判程序。經查，本件被告甲○○被訴違反
    毒品危害防制條例一案，非前開不得進行簡式審判程序之案
    件，經被告於本院審理時就被訴事實為有罪之陳述，且經本
    院告知被告簡式審判程序之旨，聽取被告及檢察官之意見後
    ，爰依上開刑事訴訟法第273條之1之規定，當庭裁定改依簡
    式審判程序審判之，合先敘明。
二、前揭犯罪事實，業據被告甲○○於原審及本院審理時供認不
    諱（見原審卷第40頁、本院卷第27頁反面），又被告於98年
    8月18日為警採集尿液送檢驗結果，呈嗎啡陽性反應，有臺
    北市政府警察局偵辦毒品案件尿液檢體委驗單影本（編號：
    024254號）及台灣尖端先進生技醫藥股份有限公司98年8月
    26日編號AC88509號濫用藥物檢驗報告各1份在卷可稽（見第
    1532號偵查卷第85頁至第87頁）；又其於98年8月21日經臺
    灣士林地方法院檢察署觀護人室通知而採集尿液送檢驗結果
    ，呈甲基安非他命陽性反應，有臺灣士林地方法院檢察署受
    保護管束人（被告）尿液檢體監管紀錄表（編號：00000000
    0號）及上開公司98年9月9日編號AC89458號濫用藥物檢驗報
    告各1份附卷可參（見第1685號偵查卷第2頁至第4頁），足
    徵被告自白與事實相符。本件事證明確，被告犯行均堪認定
    ，應依法論科。
二、按毒品危害防制條例係於92年7月9日修正公布，自93年1月9
    日起施行。修正後已刪除二犯及三犯之規定，一改修法前繁
    雜之處遇程序，僅將施用毒品者簡化區分為初犯、再犯，並
    認施用毒品者係屬病患性犯人，以觀察、勒戒戒除其身癮，
    並以強制戒治去除其心癮。經觀察、勒戒或強制戒治執行完
    畢釋放後，若係5年後再犯該條例第10條施用毒品罪者，與
    同條例第20條第1項、第2項關於「初犯」之處理方式相同，
    檢察官應先聲請法院裁定令被告入勒戒處所觀察、勒戒，並
    視有無繼續施用毒品傾向，決定應予釋放、為不起訴之處分
    ，或應聲請法院裁定令入勒戒處所強制戒治；若係5年內「
    再犯」同條例第10條施用毒品罪者，依同條例第23條第2項
    規定，檢察官則應依法起訴。觀諸該條例第20條第3項之修
    正理由：「觀察、勒戒或強制戒治五年後再犯者，顯見前所
    實施之觀察、勒戒或強制戒治已足以遮斷其施用毒品之癮，
    為期自新及協助其戒除毒癮，對此五年後再犯者，爰明定仍
    適用初犯之規定，先經觀察、勒戒、強制戒治之程序。」及
    同條例第23條第2項之修正理由：「為配合簡化施用毒品犯
    之刑事處遇程序，並鑑於經觀察、勒戒或強制戒治執行完畢
    釋放後五年內再犯者，其再犯率甚高，原據以實施之觀察、
    勒戒及強制戒治既已無法收其實效，自應施以刑事處遇。」
    顯然如施用毒品者係前經觀察、勒戒或強制戒治等治療程序
    執行完畢5年後，始再施用毒品之「初犯」，因前所執行之
    觀察、勒戒或強制戒治已足收戒除毒癮之效，自應重新執行
    觀察、勒戒或強制戒治等治療程序，並於治療程序執行完畢
    後，由檢察官為不起訴處分，毋庸對之追訴處罰；反之，在
    「再犯」之情形，因其先前所為治療程序顯未能收戒斷毒癮
    之效，且考量施用毒品者之再犯率偏高，乃簡化其刑事處遇
    程序，而逕予追訴處罰，不再施以治療程序。參酌上開立法
    理由，修正毒品危害防制條例就施用毒品者，祇於「初犯」
    及「五年後再犯」2種情形，有其追訴條件之限制，及須於
    初犯經觀察、勒戒或強制戒治釋放後，5年內均無施用毒品
    之行為，始能認其前所實施之觀察、勒戒或強制戒治已足遮
    斷毒癮，而得於5年後再犯時，再予適用初犯之規定，重行
    觀察、勒戒等程序。倘5年內已經再犯，被依法追訴處罰，
    縱其第3次（或第3次以上）施用毒品之時間在初犯釋放5年
    以後，即與「5年後再犯」之情形有別，且因已於「5年內再
    犯」，顯見其再犯率甚高，原實施觀察、勒戒或強制戒治，
    已無法收其實效，而無5年戒斷期之存在，自無再經觀察、
    勒戒及強制戒治之必要，應由檢察官逕行起訴，始符新法修
    正之本旨（最高法院95年度台非字第59號判決參照）。查被
    告前因施用毒品案件，經原法院裁定送強制戒治，於92年5
    月17日執行完畢，刑責部分並經原法院以90年度簡上字第
    141號判決處有期徒刑8月確定；又因施用毒品案件，經原法
    院分別以94年度訴字第419號判決處有期徒刑7月確定，及以
    95年度簡字第43號判決處有期徒刑5月確定；復因施用毒品
    案件，經臺灣板橋地方法院以96年度訴字第3522號判決處應
    執行有期徒刑1年2月確定；再因施用毒品案件，經原法院以
    97年度訴字第697號判決處有期徒刑10月確定，有原法院90
    年度簡上字第141號、94年度訴字第419號、95年度簡字第43
    號、97年度訴字第697號刑事判決書、臺灣板橋地方法院96
    年度訴字第3522號刑事判決書、臺灣士林地方法院檢察署刑
    案資料查註紀錄表、全國施用毒品案件紀錄表及法務部全國
    檢察官線上查詢刑案人犯在監所最新資料報表各1份在卷可
    參，被告於前開強制戒治執行完畢釋放後5年內4度再犯施用
    毒品罪，並經法院判處罪刑確定，本案被告係6犯施用毒品
    罪，雖在前案強制戒治執行完畢釋放5年後，但參照上述判
    決意旨，仍應予追訴處罰。另按海洛因係毒品危害防制條例
    第2條第2項第1款所稱之第一級毒品，甲基安非他命為同條
    例第2條第2項第2款所稱之第二級毒品。核被告施用海洛因
    、甲基安非他命之行為，係犯毒品危害防制條例第10條第1
    項之施用第一級毒品罪及同條例第10條第2項之施用第二級
    毒品罪，被告持有海洛因、甲基安非他命進而施用，其持有
    海洛因、甲基安非他命之低度行為應各為施用海洛因、甲基
    安非他命之高度行為所吸收，均不另論罪。被告所犯施用第
    一級毒品罪及施用第二級毒品罪，犯意各別，行為互殊，罪
    名不同，應予分論併罰。又被告有事實欄所述犯罪科刑執行
    情形，有本院被告前案紀錄表附卷可參，其於有期徒刑執行
    完畢後，5年內故意再犯有期徒刑以上之本罪，均應依刑法
    第47條第1項之規定論以累犯，並加重其刑。原審適用毒品
    危害防制條例第10條第1項、第2項，刑法第11條前段、第47
    條第1項、第51條第5款，審酌毒品危害防制條例認施用毒品
    者具「病患性犯人」之特質，除降低施用毒品罪之法定刑外
    ，並採以觀察、勒戒方式戒除其身癮及以強制戒治方式戒除
    其心癮之措施，足認僅對於施用毒品之犯人科以重刑，並不
    能使其戒除毒癮。另參諸世界各國之醫療經驗及醫學界之共
    識，咸認施用毒品成癮者，其心癮甚難戒除，絕難戒絕斷癮
    ，致其再犯率均偏高（以新加坡為例，其執行強制戒治後再
    犯比例高達百分之72至75）。因此施用毒品者無法戒絕毒癮
    ，一再施用，本為施用毒品者之特性，再犯施用毒品罪，量
    刑不宜過重，且新修正刑法已採一罪一罰，對於施用毒品者
    ，每次施用毒品之犯行，均分別處罰，已足制裁被告各次施
    用毒品之犯行。本件被告雖有上述施用毒品犯行，惟依據上
    揭說明並審酌刑法第57條所列各項情狀及被告曾經強制戒治
    ，仍無法戒除毒癮，復又觸犯本件犯行，可認被告具有「病
    患性犯人」之特質，且本件被告均僅施用毒品1次，其施用
    毒品係傷害自身健康，所生危害非鉅，兼衡本件被告犯後已
    坦承犯行之態度，及其智識程度、家庭狀況等一切情狀，認
    公訴人就施用第一級毒品罪部分求處有期徒刑1年、而就施
    用第二級毒品罪部分求處有期徒刑9月，應執行有期徒刑1
    年4月，容有過重，分別量處被告施用第一級毒品部分有期
    徒刑7月、施用第二級毒品部分有期徒刑5月，並定其應執行
    之刑為有期徒刑10月，經核認事用法均無不合，量刑亦屬適
    當。檢察官上訴意旨略以：被告前幾次施用毒品犯行為警查
    獲後，分別判處有期徒刑1年2月、10月確定，本件原審就被
    告再次施用第一、二級毒品竟諭知較前開判決宣告之刑為低
    之刑度，顯難收矯治之效，亦與比例原則、平等原則、罪刑
    相當原則有違，請求撤銷原判決，並就被告施用第一級毒品
    部分量處有期徒刑1年、施用第二級毒品部分量處有期徒刑9
    月，定應執行有期徒刑1年以上云云。按刑罰之量定，為事
    實審法院自由裁量之職權，倘其所量之刑並未逾越法定刑之
    範圍（即所謂外部界限），復無違反比例或罪刑相當原則之
    情形（即所謂內部界限）者，自不得任意指為違法（最高法
    院97年度台上字第3096號、97年度台上字第2615號判決亦同
    此意旨）。核原審就被告所犯施用第一級毒品、第二級毒品
    等罪，分別量處有期徒刑7月、5月，定其應執行之刑有期徒
    刑10月，均未逾越上述罪名法定刑之範圍。且原判決所量定
    之刑，係以被告之責任為基礎，並依本件個案之具體事證，
    審酌刑法第57條各款情形及新修正刑法已採一罪一罰，對於
    施用毒品者，每次施用毒品之犯行，均分別處罰，已足制裁
    被告各次施用毒品之犯行等一切情形，認無逐次加重被告刑
    罰之必要，其所量定之刑既未逾越該罪法定刑之範圍，亦無
    顯然失輕、失重而違背罪刑相當原則之情形，尚難指為違法
    。檢察官上訴意旨僅以被告之前所涉犯之施用毒品案件，均
    受有較重於本件所宣告及酌定應執行之刑，認有違反比例或
    罪刑相當原則之情形，而未考量刑法修正後已改採一罪一罰
    之特性，自有誤會。是檢察官據此提起本件上訴，為無理由
    ，應予駁回。
據上論斷，應依刑事訴訟法第368條、第273條之1第1項，判決如
主文。
本案經檢察官楊秀蘭到庭執行職務。
中    華    民    國    99    年    2     月    10    日
                  刑事第十五庭審判長法  官  吳昭瑩
                                    法  官  賴邦元
                                    法  官  蘇隆惠
以上正本證明與原本無異。
施用第一級毒品部分如不服本判決，應於收受送達後10日內向本
院提出上訴書狀，其未敘述上訴之理由者並得於提起上訴後10日
內向本院補提理由書（均須按他造當事人之人數附繕本）「切勿
逕送上級法院」，其餘不得上訴。
                                    書記官  楊妙恩
中    華    民    國    99    年    2     月    10    日
附錄論罪科刑法條全文：
毒品危害防制條例第10條
施用第一級毒品者，處6月以上5年以下有期徒刑。
施用第二級毒品者，處3年以下有期徒刑。


司法院資訊處製作；財團法人民間司法改革基金會備份。
